最高法院刑事判決　　　　　　　　　　　　　　　九十三年度台上字第六三八五號
　　上　訴　人　甲○○
右上訴人因違反毒品危害防制條例等罪案件，不服台灣高等法院中華民國九十年十二
月三十一日第二審判決（九十年度上訴字第三七九０號，起訴案號：台灣桃園地方法
院檢察署八十九年度偵字第一三四二一號），提起上訴，本院判決如左：
    主  文
原判決撤銷，發回台灣高等法院。
    理  由
本件原判決認定：一、上訴人甲○○與邱鍾連（綽號「阿牛」，未據起訴）共同基於
意圖營利之犯意聯絡，以邱鍾連所有之門號0000000000號行動電話作為販
賣第一級毒品海洛因聯絡之用。民國八十九年六月十九日十八時許，卓奕興因施用毒
品，經警方在其桃園縣龍潭鄉三坑村三坑子九五之四號住處查獲，當場扣得毒品海洛
因二小包（合計淨重二‧四六公克），卓奕興坦承施用第一級毒品海洛因，並供出其
施用海洛因係以撥打門號0000000000號行動電話聯絡之方式，向綽號「阿
牛」之邱鍾連所購買，交易價格為每半錢（一錢約三‧七五公克）新台幣（下同）八
千元。卓奕興並協助警方再撥打0000000000號行動電話與邱鍾連聯絡，佯
稱欲再向其購買海洛因半錢，雙方約定價格八千元，並由邱鍾連派人送貨至卓奕興上
址住處。嗣於同日十八時三十分許，上訴人攜帶由邱鍾連所交付之海洛因一包，駕駛
車號ＬＳ─三九三二號自用小客車，依約前往卓奕興上址住處前準備交貨時，為埋伏
之警員當場查獲而未遂，並在上訴人身上扣得毒品海洛因一包（淨重一‧五一公克、
包裝重０‧二二公克）。二、上訴人與邱鍾連共同基於意圖營利之犯意聯絡，於八十
九年五月三十日，由上訴人先出面以其名義承租桃園縣龍潭鄉○○路○段五六巷十七
弄二號房屋，再由邱鍾連於八十九年六月間在不詳地點以不詳價格販入第二級毒品安
非他命二十四包，並將之藏放於上開租賃房屋之天花板內，以伺機販賣予不特定人士
牟利。嗣上訴人因前案遭警查獲，並在搜索桃園縣龍潭鄉○○村○○鄰○○街三二四
號上訴人住處時，發現上開租賃契約書，經警方於八十九年六月二十日下午十四時三
十分帶同上訴人至前開租屋處天花板內當場查獲安非他命二十四包（總毛重四二八‧
一一，總淨重四一二‧二六公克，驗餘總淨重四一二‧０六公克），及供犯罪預備之
電子秤一個、磅秤一個、分裝袋一大包而查獲等情。因而撤銷第一審關於諭知上訴人
被訴販賣第二級毒品無罪部分之判決，改判論處其共同販賣第二級毒品罪刑，並維持
第一審關於論處上訴人共同販賣第一級毒品未遂罪刑部分之判決，而駁回上訴人在第
二審對於販賣第一級毒品未遂部分之上訴，固非無見。
惟查：審理事實之法院，對於案內與待證事實有重要關係，而屬依法應予調查之證據
，如未依法調查或雖已調查而未調查明白，即與證據未經調查無異，如率行判決，其
判決當然為違背法令。又證據之證明力，固屬於法院判斷之自由，但不得違背經驗法
則，如其判斷仍存有疑竇，在釐清前，尚難遽採為被告有利或不利之認定。(一)、上訴
人始終否認有參與販賣第一級毒品海洛因之情事，於事實審辯稱伊沒有賣海洛因，被
查獲之海洛因係自己吸食用的，是被查獲當天在龍潭中科院「大頭」拿過來給伊的。
0000000000號行動電話是當天「阿牛」（即邱鍾連）給伊使用的，伊沒有
接過卓奕興的電話，是要回家路過（卓奕興住處）云云。卷內並無查獲扣押前開行動
電話（手機）之資料，究竟卓奕興於案發當日有無以前開行動電話聯絡購買海洛因毒
品事宜？檢察官認有調查之必要，經向台灣大哥大股份有限公司函查結果，僅查得該
用戶之名義人為羅鴻發，但檢察官及事實審均未進一步調查當時該門號電話之持用者
及通聯紀錄，以查明卓奕興有無與該門號電話持用者通話，遽採卓奕興之證述，為認
定上訴人販賣第一級毒品犯行之論據，尚嫌速斷。(二)、刑法上之共同正犯，以有犯意
聯絡與行為之分擔為要件。原判決認定卓奕興協助警方，佯稱欲向綽號「阿牛」之邱
鍾連購買海洛因半錢，雙方約定價格八千元，由邱鍾連派人送貨至卓奕興上址住處。
嗣上訴人攜帶由邱鍾連所交付之海洛因一包，駕駛自用小客車，前往卓奕興住處前準
備交貨時，為警查獲，而論處上訴人共同販賣第一級毒品未遂罪刑，然對於邱鍾連有
無交代上訴人轉交毒品予卓奕興時，收取若干對價？上訴人主觀上究竟出於何意思代
送毒品？是否知悉係毒品交易買賣？或僅單純代為轉送？原審未詳加調查釐清，並於
判決內論述明白，遽認上訴人與邱鍾連有販賣第一級毒品之犯意聯絡，並分擔實施販
賣之部分行為，而論以販賣罪之共同正犯，其審理猶有未盡，並有理由不備之可議。
(三)、有罪判決書所記載之犯罪事實，為論罪科刑適用法律之基礎，故凡與適用法令有
關之重要事項，必須詳加認定，明確記載，然後於理由內明認定犯罪事實所憑之證
據及認定之理由，始足為適用法令之依據。若事實未記載，而理由加以說明，為理由
失其依據。如事實有記載，理由未予說明，則為理由不備，按諸刑事訴訟法第三百七
十九條第十四款規定，其判決當然為違背法令。原判決事實二、認定記載「上訴人與
邱鍾連共同基於意圖營利之犯意聯絡，由邱鍾連於八十九年六月間在不詳地點以不詳
價格販入第二級毒品安非他命二十四包……以伺機販賣予不特定人士」等情，而論上
訴人以共同販賣第二級毒品罪刑，但未明其憑以認定之證據及理由，亦有理由不備
之違法。上訴意旨指摘原判決不當，尚非全無理由，應認有撤銷發回更審之原因。至
原判決理由甲、五說明不另為無罪之諭知部分，基於審判不可分原則，併予發回。
據上論結，應依刑事訴訟法第三百九十七條、第四百零一條，判決如主文。
中　　　華　　　民　　　國　　九十三　　年　　 十二 　　月　　　二　　　日
                              最高法院刑事第十二庭
                                  審判長法官  陳　正　庸
                                        法官  賴　忠　星
                                        法官  王　居　財
                                        法官  張　清　埤
                                        法官  林　開　任
      右正本證明與原本無異
                                              書  記  官
中　　　華　　　民　　　國　　九十三　　年　　 十二 　　月　　 十四 　　日
                                                                        Ｅ
